【裁判字號】    98,上訴,1878
【裁判日期】    990128
【裁判案由】    偽造文書等
【裁判全文】
臺灣高等法院臺中分院刑事判決        98年度上訴字第1878號
上  訴  人  臺灣臺中地方法院檢察署檢察官
上  訴  人
即  被  告  乙○○
                    國民
選任辯護人  吳文虎律師
上列上訴人因被告犯偽造文書等案件，不服臺灣臺中地方法院98
年度訴字第664號中華民國98年6月3日第一審判決（起訴案號：
臺灣臺中地方法院檢察署97年度調偵字第308號），提起上訴，
本院判決如下：
    主  文
原判決關於乙○○犯違法由自動付款設備取得他人之物罪部分撤
銷。
乙○○被訴違法由自動付款設備取得他人之物罪部分無罪。
其餘犯行使偽造私文書罪部分上訴駁回。
上訴駁回部分緩刑貳年。
    事  實
一、乙○○與甲○○係夫妻關係，97年1月29日下午23時30分許
    ，甲○○腦部中風緊急入住臺中市「中山醫學大學附設醫院
    」，因病情危急，甲○○乃將所申設「合作金庫商業銀行」
    中權分行〈起訴書誤載為西臺中分行，以下簡稱「合庫」中
    權分行〉0000000000000號帳戶及「華南商業
    銀行」北臺中分行000000000000號帳戶〈以下
    簡稱「華南銀行」〉之存摺、金融卡、印鑑、行動電話等物
    ，交付乙○○保管使用並支應相關醫療費用。嗣乙○○懷疑
    甲○○有婚外情，遂不再探視甲○○及並予照料，於甲○○
    病情較穩定後，並拒絕甲○○返家居住，甲○○見狀心情極
    為沉痛，即不再繼續委託乙○○代為管理上開二銀行之存摺
    等物，於97年2月17日，央姊夫簡瑞煌、謝逸生、鄭榮豐協
    同胞兄林明煌、林明博，前往乙○○位於臺中市○○區○○
    路12號九樓住處，向乙○○索回該二銀行帳戶之存摺、金融
    卡、印鑑、行動電話等物，惟遭乙○○拒絕，此時乙○○已
    知悉甲○○不再委託保管使用該二銀行之存摺等物，竟因認
    為該「合庫中權分行」帳戶內之新臺幣〈以下同〉二百萬元
    存款，係提供其所有臺中市○○區○○路12號九樓之房屋及
    坐落土地，向「南山人壽保險股份有限公司」〈以下簡稱「
    南山人壽」〉抵押貸得四百萬元中之一部分，並為支付相關
    費用，不顧甲○○已託上開人等向其索回上述金融帳戶存摺
    等文件，竟基於行使偽造私文書之犯意，於97年2月19日下
    午13時33分許，擅自持甲○○之「合庫」中權分行存摺、印
    鑑，前往臺中市○○路○段151號「合作金庫商業銀行」西
    臺中分行〈下簡稱「合庫」西臺中分行〉，在「合作金庫銀
    行」綜合活期儲蓄取款憑條上填寫二百萬元，並以甲○○之
    印章盜蓋印文一枚，以偽造表示甲○○本人提領二百萬元取
    款憑條之私文書一紙，偽造完成後，將之交予該銀行不知情
    之承辦人員辦理提款事宜，而行使該紙偽造之取款憑條之私
    文書。乙○○領得二百萬元後，隨即全部存入其在「合庫」
    西臺中分行所開立之000000000號帳戶內，足以生
    損害於甲○○及「合作金庫商業銀行」對於存款管理之正確
    性。
二、案經甲○○委由陳怡成、蘇仙宜律師訴請臺灣臺中地方法院
    檢察署檢察官偵查起訴。
    理  由
壹、證據能力部分：
一(一)按除急迫情況並經記明筆錄者外，訊問被告時應全程連續錄
    音，必要時並應全程連續錄影，刑事訴訟法第100條之2準用
    同法第100條之1第1項定有明文。所謂未全程連續錄音，其
    情形包含自公權力拘束〈如逮捕、拘提等〉之時起即未錄音
    ；筆錄記載之詢問時間較長，而實際錄音之時間較短；錄音
    內容含混雜亂而難聽辨；筆錄部分內容因操作失當而遭消音
    或覆蓋，及錄音內容中間或部分有暫停錄音等各情形在內。
    考其立法目的，在於建立詢問筆錄之公信力，旨在輔助筆錄
    之不足，並擔保詢間程序之合法正當，亦即在擔保被告對於
    詢問之陳述，係出於自由意思及筆錄所載內容與其陳述相符
    ，如被告之陳述係基於自由意思而非出於不正之方法，且其
    陳述與事實相符，縱令對之詢問時未經全程錄音，或事後無
    法提出錄音帶以供法院勘驗比對，致公務員實施詢問程序不
    無瑕疵，惟仍難謂其供述之筆錄，絕對不具證據能力〈最高
    法院93年度臺上字第1721號、93年度臺上字第4525號判決意
    旨參考〉。
  (二)本件經勘驗被告乙○○於97年10月28日下午16時10分偵查錄
    音帶結果，固發現有未全程錄音之情形，有本院審理期日勘
    驗筆錄在卷可憑，然該日被告乙○○確有出庭，且有選任辯
    護人黃英傑律師全程陪同，被告乙○○與選任辯護人黃英傑
    律師並各於閱覽該偵查筆錄後在該偵查筆錄簽名確認偵查筆
    錄內容屬實，足認上開偵查筆錄內容係出自被告自由意思所
    為之陳述，且與本案客觀事實相符，雖有未全程連續錄音之
    情形，仍具有證據能力。
二、次按被告以外之人〈包括證人、鑑定人、告訴人、被害人及
    共同被告等〉於審判外之陳述雖不符刑事訴訟法第159條之1
    至之4等4條之規定，而經當事人於審判程序同意作為證據，
    法院審酌該言詞陳述或書面陳述作成時之情況，認為適當者
    ，亦得為證據；當事人、代理人或辯護人於法院調查證據時
    ，知有刑事訴訟法第159條第1項不得為證據之情形，而未於
    言詞辯論終結前聲明異議者，視為有前項之同意，同法第15
    9條之5定有明文。立法意旨在於傳聞證據未經當事人之反對
    詰問予以核實，原則上先予排除。惟若當事人已放棄反對詰
    問權，於審判程序中表明同意該等傳聞證據可作為證據；或
    於言詞辯論終結前未聲明異議，基於尊重當事人對傳聞證據
    之處分權，及證據資料愈豐富，愈有助於真實發見之理念，
    且強化言詞辯論主義，使訴訟程序得以順暢進行，上開傳聞
    證據亦均具有證據能力。查檢察官、被告、被告之選任辯護
    人對於本案卷內相關證人之證述、文書卷證資料〈除上述壹
    之一外〉之證據能力，於本98年9月21日上午9時20分、98年
    10月26日上午9時55分行準備程序中皆未表示爭執，且未就
    上述證據資料有合於刑事訴訟法第159條第1項不得為證據之
    情形於本院言詞辯論終結前聲明異議，且上述證人之證述、
    文書卷證資料亦經本院於審理期日逐一提示、朗讀，並告以
    要旨，本院復審酌相關證人證述筆錄製成、文書卷證資料取
    得，並無證據顯示有何違背程序規定情事，依據上述之說明
    ，均應具有證據能力。
貳、程序事項：
    按「當事人、代理人、辯護人或輔佐人聲請調查之證據，法
    院認為不必要者，得以裁定駁回之。下列情形，應認為不必
    要：一不能調查者。二與待證事實無重要關係者。三待證事
    實已臻明瞭無再調查之必要者。四同一證據再行聲請者。」
    ，刑事訴訟法第163條之2定有明文。被告之選任辯護人具狀
    聲請向「南山人壽保險股份有限公司」、「國泰人壽保險股
    份有限公司」、「三商人壽保險股份有限公司」調取甲○○
    在97年1月29日中風前向該三家保險公司投保，而於中風領
    取保險理賠金之情況，資以證明甲○○於中風後並非生活無
    著等語。此查，本案之主要爭點，係被告乙○○有無冒用甲
    ○○名義向「合作金庫銀行西臺中分行」詐領二百萬元，而
    犯有行使偽造私文書罪，為被告乙○○與被告之選任辯護人
    所不爭執〈詳后有罪判決理由〉；是甲○○有無向「南山人
    壽保險股份有限公司」、「國泰人壽保險股份有限公司」、
    「三商人壽保險股份有限公司」投保，甲○○中風後，有無
    向「南山人壽保險股份有限公司」、「國泰人壽保險股份有
    限公司」、「三商人壽保險股份有限公司」領取保險金，與
    本案被告乙○○是否構成行使偽造私文書罪之待證事實顯不
    具有關連性。被告之選任辯護人就與本案待證事實無關之事
    項聲請本院調查，依據首揭法條第2款之說明，即無必要，
    應予以駁回。
、實體理由：
甲、有罪部分：
一、訊據上訴人即被告（以下稱被告）乙○○對如犯罪事實欄所
    記載之「合庫」中權分行及「華南銀行」之存摺、金融卡、
    印鑑等物是證人即告訴人甲○○所申設使用，為甲○○所有
    之物，家中財務由甲○○負擔及管理，伊有於如犯罪事實欄
    所載之時間，以甲○○名義填寫提款單，以甲○○印章在提
    款單印文一枚，臨櫃提領甲○○「合庫」中權分行帳戶內之
    二百萬元，再轉入伊在「合庫」西臺中分行帳戶內等事實經
    過皆不爭執。惟矢口否認犯有行使偽造私文書罪，辯稱：97
    年2月17日甲○○之三位姊夫及二位哥哥並未到伊住處，他
    們是在97年2月8日或10日左右才到伊住處，勸伊要照顧甲○
    ○，並表示要拿回甲○○之手機，並未提及要索回公事包及
    置於公事包內之銀行存摺、金融卡、印鑑等物，在97年3月8
    日前，甲○○等人並未向伊要回「合庫」、「華南銀行」帳
    戶存摺、金融卡、印鑑等物，伊領得二百萬元係支付甲○○
    醫療費、家庭生活開支，依民法第1003條夫妻於日常家務互
    為代理人之規定有法定代理權，無須甲○○以意思表示授權
    云云。被告之選任辯護人辯護意旨略稱：「一被告並無為自
    己的不法主觀意圖，被告提領甲○○之存款，僅是操持家務
    所必要之行為。次按民法第1003條規定，夫妻於日常生活家
    務互為代理人，是可見被告係基於法定代理權在日常家庭支
    出上得代理告訴人得處理相關事由。二又被告無偽造、變造
    私文書，足以生損害公眾或他人之事實。按刑法第210條之
    偽造、變造私文書罪及刑法第216條之行使偽造、變造私文
    書罪，皆明定私文書是經由偽造或變造而來的。被告是在甲
    ○○中風後才有取得合法授權，直到97年3月8日該授權才終
    止，被告於97年2月19日向「合庫」提領甲○○帳戶內的存
    款二百萬元時，此仍在甲○○的授權範圍內，是被告之行為
    並非原審所認之偽造、變造私文書之行為。三綜上所述，被
    告與甲○○結婚後，退居幕後並將全部時間花在照顧家庭及
    協助甲○○創業，一直沒有在外工作，於甲○○中風後亦無
    其他相關收入，才提領甲○○帳戶內的存款支付家中開銷，
    並無所謂為自己的不法主觀意圖，是原審之認定過於武斷，
    於此請求鈞院將原判決撤銷，另為被告無罪之諭知。」等語
    ，資為被告辯護。
二、經查：
  (一)被告乙○○與被告之選任辯護人雖抗辯稱在97年3月8日前，
    甲○○暨甲○○並未委託鄭榮豐、謝逸生等人向伊要回甲○
    ○所申設「合庫」、「華南銀行」金融帳戶存摺、金融卡、
    鑑等物，被告在97年2月19日提領甲○○在「合庫」帳戶內
    之二百萬元係經甲○○授權，並無偽造私文書云云。惟甲○
    ○在97年1月29日下午23時30分許，因腦部中風緊急入住臺
    中市「中山醫院大學附設醫院」時，曾將所申設「合庫」、
    「華南銀行」金融帳戶存摺、金融卡、印鑑等物交由被告管
    領，後因被告認甲○○在外有婚外情，遂不再前往醫院探視
    照料甲○○等節，除為被告是認外，亦據甲○○於偵查、原
    審法院審理中歷次結證屬實，此情節堪先認定。又被告因認
    甲○○有婚外情不再前往醫院照料甲○○後，甲○○就委託
    交由被告管領之「合庫」、「華南銀行」金融帳戶存摺等物
    如何處理，於98年4月22日在原審法院審理中明確指證稱：
    「（問：97年1月29日至97年2月17日這段期間，有無跟你太
    太〈即被告〉當面講過，要她將你公事包還給你？）她來看
    我一下就走了，沒有當面跟她要，都是用電話。」、「（問
    ：是否記得你電話中如何講？）我說希望她將印章、存摺、
    公司大小章及手機還給我。」、「（問：你再確認一下，「
    華南銀行」存摺及提款卡當時確實在公事包內？）是。」、
    「（問：「華南銀行」存摺是極小的錢？）對。」、「（問
    ：你在97年2月17日有委託你二個哥哥，三個姊夫，這五個
    人是一一委託還是一起講？）我是只有委託二姊夫簡瑞煌、
    四姊夫鄭榮豐，他們來醫院看我的時候，我當面跟他們說，
    被告不還給我公事包裡面的財物及手機，請他們去跟她當面
    要回來，有沒有當面委託三姊夫謝逸生，我有點忘記了，那
    時候我剛出加護病房不久。」、「（問：97年3月8日你本人
    去，沒有拿到「華南銀行」的存摺、提款卡，為何沒有再叫
    警察去拿？）警察說被告說她不知道「華南銀行」存摺、提
    款卡在哪裡。」等語，亦即甲○○在被告不再前往醫院探視
    照料時明確證稱已委託鄭榮豐等人在97年2月17日至被告住
    處向被告索回上開物品而向被告表示不再委託被告管理上開
    物品屬實無誤。
  (二)而甲○○此所指證內容，並核與下列證人證述之情節相符：
  1.證人即甲○○之四姊夫鄭榮豐於98年4月22日在原審法院審
    理中結證稱：「（問：你有受甲○○委託到被告家要回存摺
    、手機等？）有。」、「（問：時間？）大約是97年2月17
    日，應該是禮拜天或是禮拜六。」、「（問：你們是去要什
    麼東西？）之前甲○○告訴我們，他的證件、存摺、手機都
    放在公事包裡面，甲○○跟我說他之前有用電話跟被告要回
    來，手機也被扣住，甲○○就請我們去要，特別是手機，除
    了手機，也要公事包及裡面的東西。」、「（問：甲○○在
    何處委託你，請你將公事包拿回來？）「大慶醫院」的普通
    病房裡面。」、「（問：你們接受委託之後，有多少人去被
    告住處？如何去？）他〈指甲○○〉告訴我之後，我記得他
    也有跟二姊夫簡瑞煌及三姊夫講，後來二姊夫就召集我們去
    簡家講討論如何處理，有三姊夫、我、甲○○大哥林明博、
    二哥林明煌，是在晚上7點左右，我們討論結果是明天五個
    人下午二點通通在簡家集合，到齊之後，由我開車載另外四
    個人到被告家，到了大樓門口，他們四個人下車，我就開車
    到停車場，之後走到被告家，那個時候，二姊夫已經用電話
    聯絡林世偉下來接我們，我一到，林世偉就帶我們五人上樓
    ，電梯要刷卡，進去後，被告二個兒子都在，我們在客廳等
    ，叫林世偉去叫被告出來，約20分鐘後，被告才出來，出來
    之後，謝逸生首先講家庭為重，要被告去照顧甲○○，二姊
    夫也跟二個兒子講，父親平常對你們這麼好，生病怎麼可以
    不理他，二姊夫自己勸到掉眼淚，林明煌跟林世青一直聊天
    ，我告訴乙○○，甲○○要他的公事包及手機，被告沈默一
    陣子，我告訴乙○○，手機最好今天還給他，乙○○告訴我
    手機已經被她摔壞，林明煌聽到後說妳最起碼把晶片卡還給
    他，被告不置可否，只是一直罵甲○○外遇的事情，我想說
    甲○○要跟她要這些東西，她自己也知道，我已經傳達，她
    不還我也沒辦法，我們就回去了。」、「（問：你跟被告要
    公事包裡面的東西，被告有無明確的拒絕你？）沒有，她都
    沒有懷疑，因為甲○○之前已經告訴她，她知道這件事，如
    果她懷疑，她可以打電話去病房查證，但是被告也沒有拿給
    我公事包及裡面的東西。」、「（問：被告何時返還這些帳
    戶？）3月8日，我們請警察來幫忙，她拿給警察。」、「（
    問：97年3月8日的情形？）應該也是禮拜天或是禮拜六，大
    家去「大慶醫院」看甲○○，想說之前去幫他要也沒有結論
    ，那天甲○○想說他自己回家去跟他太太要，我們想說他要
    回去就陪他一起回去，順便去勸勸看，當天有簡瑞煌、林明
    煌、林明博、謝逸生、二姐、三姐、四姊一起去，到了大樓
    ，管理員就跟我們說他們不在家，不要上去，二姐叫他兒子
    去停車場看車子是否在，結果車子在，我們就打他們家電話
    ，電話一直響，都沒有人接聽，後來二姊夫用他自己的手機
    報警，來了二個警察，警察以管理室的對講機跟被告講，告
    訴我們說你們那麼多人，我們二個警察要帶甲○○上去拿，
    其他人不要上去，結果乙○○不願意見他先生，二個警員只
    好叫甲○○不要上去，甲○○有跟警察說要上去拿公事包及
    手機，因為人很多很亂，甲○○如何講的，我不是很清楚，
    警察拿下來之後，我二姐有幫他清點，我二姐在清點的時候
    ，有告訴甲○○有什麼東西，有講到「合作金庫」的存摺時
    ，甲○○有說還有「華南銀行」及公司大小章及他的行照沒
    有拿下來，再要這些東西，警察請林世偉上去拿，林世偉上
    去，過幾分鐘之後下來，說她媽媽說那些東西現在找不到。
    」等語。
  2.證人即甲○○之三姊夫謝逸生於98年4月22日在原審法院審
    理中結證稱：「（問：97年2月初你去被告家主要目的？）
    因為甲○○中風後，妻子一直不照顧，一直要跟被告要手機
    及存摺，甲○○說有打電話跟被告要，但被告不給，後來幾
    個親戚要去勸合，就召集五個人去。」、「（問：要求返還
    何物？）手機，公事包裡面的存摺、印章。」、「（問：2
    月初去被告住處，當時有五個人，五個人為何會去？）因為
    甲○○跟二姊夫、三姐夫、四姊夫說，應該是在我們去之前
    ，陸陸續續在我們去跟他探病或電話聯絡的時候，詳細時間
    不記得。」、「（問：如何講？）告訴人說他的電話、公事
    包裡面的存摺、印章及裡面的東西他要用，他打電話跟乙○
    ○要，她不給，後來我們就由簡瑞煌在要去的前一天召集林
    明煌、林明博、我、鄭榮豐到他家，應該是下午去的，直到
    晚上，因為年紀大了，時間記不太清楚。」、「（問：你們
    前一天到簡瑞煌家，說什麼？）說勸導乙○○及他兒子出來
    接手照顧，並且將甲○○的手機、公事包交還給甲○○。」
    、「（問：97年2月17日你們如何去？幾點去？）那天我們
    在簡瑞煌家聚集，約下午2、3點，有謝逸生、簡瑞煌、鄭榮
    豐、林明博、林明煌一起去，由鄭榮豐開車載我們去，到了
    之後，鄭榮豐停車，簡瑞煌打手機叫林世偉下來帶，我們去
    就坐在沙發上，等了10至20分鐘，被告出來之後，我開口說
    乙○○妳與妳兒子應該要出來照顧甲○○，鄭榮豐跟乙○○
    要公事包裡面的存摺、印章，乙○○一直說甲○○不是，有
    說手機摔壞了，林明煌說不然晶片卡給我們，乙○○都不講
    ，後來我們看沒有結果，就回家了，應該是4、5點的時候了
    。」等語。
  3.證人林世偉即甲○○之子於98年4月22日在原審法院審理中
    結證稱：「（問：97年3月8日警察有去你們家拿你父親的公
    事包那次，警察拿東西下來之後，有無請你再上去問你母親
    華南銀行帳戶及公司大小章還沒有交出來這件事情？）有。
    」、「他們〈指鄭榮豐等人〉來的目的，是要手機、證件、
    存摺。」等語。
  (三)是依甲○○、鄭榮豐、謝逸生、林世偉以上之證述內容，可
    知甲○○如何委託其二姊夫簡瑞煌、三姊夫謝逸生、四姊夫
    鄭榮豐於97年2月17日至被告住處，向被告索回甲○○之公
    事包及置於公事包內之存摺、金融卡、印鑑、行動電話等物
    ，及甲○○三位姊夫及二位哥哥共五人如何聚集以到被告住
    處，由何人向被告說何話，被告當時如何反應，所證內容符
    合；又綜合甲○○、鄭榮豐、林世偉在偵查、原審法院審理
    中各為證述內容，亦可知甲○○在鄭榮豐、謝逸生等人於97
    年2月17日至被告住處向被告索回上述金融帳戶存摺、提款
    卡、行動電話未果後，甲○○再於97年3月8日親自到被告住
    處，並請二位警察向被告索回公事包及置於公事包內之存摺
    等物，於發現被告返還之物中沒有「華南銀行」存摺等物時
    ，還再次請警察通知林世偉詢問被告，而被告則答稱找不到
    以為回應；另再參以被告於偵查中自承稱：「（問：97年2
    月間鄭榮豐、林明煌、簡瑞煌等人是否有到妳家中要甲○○
    公事包內的存摺、印章、提款卡、證件等物？）是。」等語
    〈調偵字偵查卷第138頁〉，堪認甲○○確有委託鄭榮豐等
    人於97年2月17日前往被告住處，向被告索回甲○○「合庫
    」、「華南銀行」金融帳戶存摺、提款卡、印鑑與行動電話
    等物，即甲○○在97年2月17日已明確向被告意思表示不再
    委託被告管理上開物品，又因鄭榮豐等人未取回上述物品，
    甲○○再於97年3月8日由警員陪同親自至被告住處向被告索
    回上開物品無誤。是被告與被告之選任辯護人以97年2月17
    日鄭榮豐等人未向被告表示要索回甲○○「合庫」、「華南
    銀行」金融帳戶存摺、金融卡、印鑑與行動電話等物，甲○
    ○係在97年3月8日始向被告索回上開物品，並稱甲○○在刑
    事告訴狀〈他字偵查卷第4頁－按甲○○所提出之刑事告訴
    狀內係記載在97年3月8日《取回》金融卡、國民身分證、存
    摺、印章，並非記載向被告《索討》上開物品。〉同為如此
    之指訴云云，自與本案客觀事實不符，不足以採為被告有利
    之認定。
  (四)又參以本案客觀情狀，甲○○中風身體癱瘓行動不便，亟須
    家人尤其是身為配偶之被告照顧與扶持，而身為配偶之被告
    非但拒絕照顧甲○○，且不讓甲○○返家，甲○○自會急於
    要回委託被告所保管「合庫」及「華南銀行」存摺等物，以
    保障自己之權益，並藉此表示對被告行為不滿。又「華南銀
    行」之帳戶僅存極少的錢供電話、水電、瓦斯費用扣款用，
    若原係放在家中，甲○○只要不繼續存入款項，即可達到斷
    絕被告經濟來源之目的，甲○○並無另委託陪同警員通知林
    世偉再去詢問被告之理，可徵「華南銀行」之存摺等物，亦
    係平常放置在甲○○公事包內，於中風病發時，一併交由被
    告保管無訛。再者甲○○中風癱瘓行動不便，央請其姊夫們
    至被告住處向被告索回上開二銀行之存摺等物，與經驗法則
    相符，且若非其姊夫、哥哥們未竟其功，甲○○又何有於罹
    患重病之情境下於97年3月8日親自向被告索討並請警察出面
    協助之理。是綜上情節，甲○○上開指證內容自堪信為屬真
    實，甲○○在97年1月29日腦部中風時雖有委託被告管理上
    開金融帳戶之物，惟至97年2月17日已經由鄭榮豐等人向被
    告索回上開物品即向被告表示不再委由被告管理上開之物無
    誤。
  (五)再查，被告在97年2月19日提領甲○○上述「合庫」帳戶內
    二百萬元款項之時，已不具有管理上開帳戶權限一節，已如
    上開所述；就此，被告與被告之選任辯護人另辯稱基於民法
    第1003條規定被告具有代理權云云。惟按民法第1003條第1
    項規定「夫妻於日常家務，互為代理人。」，依此規定夫妻
    係本於『日常家務』，始互為代理人。而被告於偵查、原審
    法院審理中皆供述稱與甲○○共同生活期間，家中帳款皆為
    甲○○處理，甲○○每月有給付在學林世青、林世偉生活費
    用，並繳交貸款等語，甲○○於原審法院審理中更明確證稱
    其每月給予被告五萬元零用金等語，甲○○所證亦為被告所
    是認，則依被告所供述與甲○○證稱內容，在甲○○因腦中
    風住院之97年1月至97年3月之期間非長，並無需一次提領二
    百萬元龐大款項之必要，且甲○○係按月給予被告五萬元之
    零用金，被告即無一次自甲○○「合庫」帳戶內一次提領二
    百萬元作為生活費用之可能，況依被告提出提款二百萬元入
    伊「合庫」0000000000000號帳戶內之交易明
    細所示，另供以支付被告申構定期定額基金款〈「德盛全綠
    能」、「寶源新亞」、「富達新興市場」、「施羅新亞」〉
    ，被告如此一次自甲○○「合庫」帳戶內提領二百萬元之行
    為，顯非基於被告與甲○○二人日常家務所為之代理行為，
    核與民法第1003條第1項規定之要件不符，被告與被告之選
    任辯護人上開所辯，亦無可採信。
  (六)至於，證人林世青於98年4月22日在原審法院審理中結證稱
    ：「（問：你父親中風之後，鄭榮豐、謝逸生有無常到你們
    家？）來過一、二次。」、「（問：你在家的時候看到幾次
    ？）二次，一次請警察來拿東西，另外一次是2月中，是寒
    假，我與我哥哥都在。」、「（問：97年2月中，鄭榮豐到
    你們家做什麼？當時還有何人去？）爸爸那邊的親戚，大伯
    、二伯、二姑丈、三姑丈、四姑丈，他們只是來說這件事情
    就不要太追究，外遇的事情叫我媽不要太計較，那時候是處
    理感情的事情，這是第一次；第二次就叫警察來把東西拿走
    。」、「（問：97年2月中那次，你剛剛說大伯、二伯、二
    姑丈、三姑丈、四姑丈，你有無全程在場？）當然，我在家
    裡其他房間。」、「（問：你有無全程在客廳？）沒有全程
    ，進進出出，聽到處理感情的事情。」、「（問：他們講話
    所有內容都有聽到？）沒有完全聽到。」。林世偉在98年4
    月22日原審法院審理中結證稱：「（問：你說當時親戚有兩
    、三次到你家，時間各為何？）一次是3月8日警察來，另一
    次是警察來之前，我不太清楚幾號。」、「（問：警察來之
    前那次有誰去？）幾乎都來，姑丈、姑姑。」、「（問：是
    否大伯、二伯、二姑丈、三姑丈、四姑丈？）對。」、「（
    問：他們這五個人到你住處做什麼？）處理父親外遇的事情
    ，這次沒有講公事包的事情。」、「（問：當時他們五個人
    在你住處是在哪裡討論？）客廳。」、「（問：你有無全程
    都在客廳？）有。」、「（問：他們講的內容你都有很認真
    的全程在聽？）忘記了。」、「（問：你印象最深刻的是他
    們在討論你父親外遇的事情？）是。」等語。即林世青、林
    世偉二人證稱係97年2月中某日〈依上述即97年2月17日〉甲
    ○○之三位姊夫二個哥哥至被告住處僅談到甲○○與被告之
    感情問題云云，惟當時林世青並未全程在場，未完全聽到在
    場之人的談話，林世偉雖有全程在場，但證稱不記得有無全
    程認真在聽，該二人雖未聽到上述證人有向被告索還公事包
    內金融帳戶存摺之物，亦無從因此推翻鄭榮豐等人上開證言
    之憑信。又林世偉另證稱：「（問：自從你與你弟弟知道你
    父親外遇的事情之後，有無去看過你父親？）剛知道後的兩
    、三天還有去看，後來一直到現在就沒有去看。」等語，可
    知林世偉、林世青立場與被告相同，林世偉、林世青二人上
    開所證，容屬偏坦被告之證言，自不足以採為被告有利之認
    定。
  (七)此外，並有甲○○「合庫」中權分行提領二百萬元之取款憑
    條、被告將所提領二百萬元存入「合庫」西臺中分行帳戶內
    之存款憑條、被告「合庫」西臺中分行之存摺交易明細各附
    卷可稽。
  (八)是綜上所述，被告在97年1月29日甲○○腦部中風住院時雖
    曾受甲○○委託管理甲○○「合庫」、「華南銀行」之金融
    帳戶存摺、印章、提款卡、行動電話等物，惟因被告懷疑甲
    ○○有婚外情不再至醫院照料甲○○，甲○○乃委託鄭榮豐
    等人於97年2月17日至被告住處向被告表示甲○○要取回上
    開物品，甲○○已向被告表示不再委託被告管理上開物品，
    且為被告所知悉，詎被告仍於二日後即97年2月19日以甲○
    ○名義，以甲○○印章蓋用印文一枚，填載取款憑條，以領
    取二百萬元款項，此領款行為既非受甲○○之委託而為之，
    復非民法第1003條第1項之夫妻日常家務代理行為，被告自
    無從以經甲○○授權或係民法第1003條第1項之夫妻日常生
    活代理而免責，被告所為構成偽造該取款憑條之私文書罪自
    屬明確，被告上開所辯，當係事後卸責避就之詞，不足以採
    信，被告之選任辯護人辯護意旨所指，亦不足以採為被告有
    利之認定，被告犯上開行使偽造私文書罪，堪為認定，應依
    法予以論科。
三、被告乙○○偽造上揭取款憑條之私文書，持向「合庫」西臺
    中分行提領二百萬元之行為，足以使甲○○受有銀行帳戶內
    之款項因遭提領而減損二百萬元、及使「合作金庫商業銀行
    」受有對於存款管理失正確性之損害甚明。故核被告所為，
    係犯刑法第216條、第210條之行使偽造私文書罪，被告盜用
    甲○○印章之行為，係偽造私文書之部分行為，偽造私文書
    之低度行為，為行使之高度行為所吸收，均不另論罪。爰審
    酌被告犯後未坦認犯罪，態度非佳，行使偽造私文書用以提
    領之二百萬元款項，對被害人甲○○造成損害，惟再審酌被
    告犯罪動機係認甲○○有外遇為求經濟保障而為犯罪，對長
    年已未外出工作而無獨立經濟基礎之被告犯此罪容可理解，
    另甲○○復已對被告上開「合庫」西臺中分行帳戶內之款項
    為假扣押〈原審卷第126頁筆錄〉，有臺灣臺中地方法院97
    年度裁全字第4928號民事裁定書一件附於本院卷第127頁可
    憑，甲○○所受損害尚非嚴重等一切情狀，量處有期徒刑四
    月，並諭知易科罰金之折算標準，資以懲儆。
四、又被告前未曾受有期徒刑以上刑之宣告，有臺灣高等法院被
    告前案紀錄表在卷可按，因一時失慮，偶罹刑典，經此刑之
    宣告後，應知警惕而無再犯之虞，本院因認上開所宣告之刑
    暫不執行其刑為當，並予以宣告緩刑二年，用啟自新。
五、末查，盜用他人真正印章所蓋之印文，並非偽造印章之印文
    ，不在刑法第219條必須沒收之列〈最高法院48年臺上字第
    113號判例〉，是以被告在取款憑條上盜蓋之甲○○印文，
    無須依刑法第219條併予宣告沒收；而該張偽造之取款憑條
    雖係被告因犯罪所生之物，然已提出行使而屬「合作金庫商
    業銀行」所有，非屬被告所有，亦不應依刑法第38條諭知宣
    告沒收，皆附此敘明。
乙、不另為無罪判決諭知部分：
一(一)公訴意旨另以：被告犯上揭行使偽造私文書罪，使「合庫」
    西臺中分行之承辦人員陷於錯誤，如數交付所提領之二百萬
    元，所為另犯有刑法第339條第1項之詐欺取財罪嫌，並與上
    揭論罪科刑之行使偽造私文書罪間，有想像競合犯之裁判上
    一罪關係等語。
  (二)惟按刑法第339條第1項詐欺罪之成立，係以行為人意圖為自
    己或第三人不法之所有，以詐術使人將本人或第三人之物交
    付為要件，因此行為人固然施用詐術使人陷於錯誤，而使他
    人將本人或第三人之物交付，惟行為人若未具備為自己或第
    三人不法所有之意圖，則仍與詐欺罪之構成要件不符。
  (三)就此被告辯稱：甲○○於96年7月間，商得伊同意，提供伊
    所有臺中市○○區○○路12號九樓之房屋及坐落土地為抵押
    品，並以伊及甲○○為共同債務人，向「南山人壽」抵押貸
    款四百萬元，所貸得之款項，除還舊貸款一百萬二千六百一
    十元外，其餘二百九十九萬七千三百九十元均匯入甲○○之
    「合庫」中權分行帳戶內，迄本件案發時尚不超過半年，故
    伊認為所提領之該二百萬元均係該筆貸得之款項，伊對之也
    有所有權，況目前都是伊在償還該筆貸款，伊並無詐欺犯意
    等語。
  (四)經查：
    被告上揭所辯，業已提出臺中市○○區○○路12號九樓之房
    屋及坐落土地之登記謄本，及96年7月17日向「南山人壽」
    貸款四百萬元之同意書為證〈原審卷第157至165頁），是被
    告上開所辯，即非無憑，且核與甲○○於98年4月22日在原
    審法院審理中所結證稱：「（問：你在96年7月17日，有無
    將你太太名下一棟房子去抵押貸款四百萬元？）我記得是三
    百萬元。」、「（問：你貸出來的錢，是否存入你的「合作
    金庫」帳戶？）是的。」、「（問：這些錢是否已經用完？
    ）應該還沒有。」等語相符，堪信被告上開所辯為屬真實。
    且該貸款既係由被告提供伊所有之房地抵押，並自任借款人
    ，目前由被告按期償還，被告認對該筆貸款伊具有權限，為
    保全償債能力，將甲○○上述帳戶內二百萬元轉入自己銀行
    帳戶內，自難認具有為自己不法所有之意圖；再者乙○○就
    伊領得上開二百萬元後，有繳交甲○○「合庫」信用卡帳款
    、「中山醫學大學附設醫院」住院醫療費用、門診醫療費用
    、救護車款、看護費用、「捷冠公司」款、保險費用、林世
    偉英文補習費等，亦已提出上開單據附於本院卷為憑〈本院
    卷第133至150頁〉，就此實難認被告領取上開二百萬元係具
    為自己不法所有意圖。揆諸上開說明，被告此部分所為與刑
    法詐欺罪之構成要件有所不符，自難以該罪論處。惟檢察官
    於起訴書內認被告此部分犯罪，與犯上開行使偽造私文書罪
    間有想像競合犯之裁判上一罪關係，自不另為無罪判決之諭
    知，附此敘明。
丙、無罪判決諭知部分：
一、公訴意旨另以：乙○○明知伊已無權持有甲○○之個人財物
    ，竟基於意圖為自己不法所有，以不正方法利用自動付款設
    備詐欺取財之接續犯意，自97年2月19日起至5月7日止，持
    甲○○之「合庫」、「華南銀行」金融卡，於如附表一、如
    附表二所示之時間，冒用甲○○本人之名義，持甲○○之上
    開「合庫」與「華南銀行」金融卡，前往設置在不詳地點之
    銀行自動櫃員機，以輸入金融卡密碼之不正方法，使銀行自
    動櫃員機之辨別系統陷於錯誤，誤認係甲○○本人所使用，
    而由自動付款設備直接領取或以轉帳方式，取得如附表一、
    如附表二所示之現金，共計十七萬一千元；因認乙○○犯有
    刑法第339條第之2違法由自動付款設備取得他人之物之罪等
    語。
二、按犯罪事實應依證據認定之，無證據不得認定犯罪事實；又
    不能證明被告犯罪者，應諭知無罪之判決，刑事訴訟法第15
    4條第2項、第301條第1項分別定有明文。次按所謂認定犯罪
    事實之證據，係指足以認定被告確有犯罪行為之積極證據而
    言，該項證據自須適合於被告犯罪事實之認定，始得採為斷
    罪之資料；又事實審法院對於證據之取捨，依法雖有自由判
    斷之權，然積極證據不足證明犯罪事實時，被告之抗辯或反
    證縱屬虛偽，仍不能以此資為積極證據應予採信之理由；而
    認定犯罪事實所憑之證據，無論係直接證據或間接證據，其
    為訴訟上之證明，須於通常一般之人均不致有所懷疑，而得
    確信其為真實之程度者，始得據為有罪之認定，倘其證明尚
    未達到此一程度，而有合理之懷疑存在，復無其他調查途徑
    可尋，法院即應為無罪之判決，最高法院分別著有29年上字
    第3105號、30年上字第482號、76年臺上字第4986號判例可
    參。再按刑事訴訟法第161條已於91年2月8日修正公布，其
    第1項規定：「檢察官就被告犯罪事實，應負舉證責任，並
    指出證明之方法。」，因此，檢察官對於起訴之犯罪事實，
    應負提出證據及說服之實質舉證責任。倘其所提出之證據，
    不足為被告有罪之積極證明，或其指出證明之方法，無從說
    服法院以形成被告有罪之心證，基於無罪推定之原則，自應
    為被告無罪判決之諭知，亦有最高法院92年臺上字第128號
    判例可循。另按刑法第339條之2違法由自動付款設備取得他
    人之物之罪，本質上仍係刑法第339條第1項詐欺取財罪犯罪
    類型，係因應社會自動化設備日漸普及，判隨而來自動化設
    備濫用問題而另制定處罰條款，是刑法第339條之2犯罪之成
    立，仍須行為人為自己或第三人不法所有之意圖為其主觀要
    件，始足當之。
三、經訊之乙○○對伊有持甲○○所有「合庫」、「華南銀行」
    帳戶金融卡於如附表一、二所示之時間，轉帳、提領如附表
    一、二所示款項之情，均不爭執，惟堅決否認犯有刑法第33
    9條之2之罪，辯稱：是將款項轉給伊與甲○○之子林世青、
    林世偉，並支付甲○○醫藥費等款項等語。
四、經查：
  (一)林世青、林世偉二人為甲○○與被告二人所生之子，已據林
    世青、林世偉二人於偵查、原審法院審理中結證在卷，堪信
    為屬真實；又甲○○於警詢中明確證稱本案發生時點林世青
    、林世偉二人〈分為十九歲、二十一歲〉仍係在學學生，由
    其負擔林世青、林世偉二人就學生活費用等語〈警卷第5頁
    〉；而乙○○以甲○○「合庫」金融卡所轉帳如附表一編號
    一、二所示之一萬七千元、一萬五千元係分別轉入林世偉、
    林世青帳戶內，有甲○○上開「合庫」帳戶交易明細表附卷
    可憑〈他字偵查卷第12至13頁〉；是乙○○就甲○○「合庫
    」帳戶為如附表一編號一、二所為轉帳，既係轉入乙○○與
    甲○○二人之子林世偉、林世青二人帳戶內以供林世偉、林
    世青二人就學生活所需，在甲○○腦中風前，甲○○亦同有
    按月匯款至林世偉、林世青二人帳戶內，依此，乙○○就如
    附表一編號一、二所為之匯款既係作為林世偉、林世青二人
    就學生活所需自難遽認有何為自己或第三人不法所有意圖之
    可言。
  (二)又乙○○雖有如附表二編號一至九所示之十三萬九千元款項
    提領行為，然甲○○於原審法院審理中明確證稱其每月有給
    予乙○○五萬元零用金等語〈原審卷第121頁〉；而乙○○
    於如附表二所示以甲○○「華南銀行」金融卡提領如附表二
    所示款項時，該二人之感情雖屬不睦，然該二人迄今仍為夫
    妻關係，為乙○○與甲○○二人所不爭執，乙○○於如附表
    二所示近三個月期間內提領甲○○「華南銀行」帳戶內十三
    萬九千元款項與甲○○按月給予乙○○五萬元零用金之額度
    是相差無幾，是乙○○以甲○○「華南銀行」之金融卡提領
    如附表二所示之款項是否即具有為自己不法所有意圖尚非無
    疑。
  (三)再者，乙○○就如附表二所示款項之提領期間，有繳交甲○
    ○「合庫」信用卡帳款、「中山醫學大學附設醫院」住院醫
    療費用、門診醫療費用、救護車款、看護費用、「捷冠公司
    」款、保險費用、林世偉英文補習費等，已提出上開單據附
    於本院卷為憑，已如上開不另為無罪判決理由所述，是乙○
    ○雖有以甲○○「華南銀行」金融卡提領如附表二款項之行
    為，惟仍難認乙○○領取如附表二所示之款項係基於為自己
    不法所有意圖而為之至明。
  (四)是綜上所述，乙○○雖以甲○○「合庫」金融卡就如附表一
    所示款項轉帳、以甲○○「華南銀行」金融卡就如附表二所
    示款項提領之行為，惟既無從認定乙○○係具有為自己不法
    所有之意圖而為之，在客觀上縱有未經甲○○授權以甲○○
    「合庫」金融卡為如附表一所示款項轉帳、以甲○○「華南
    銀行」金融卡為如附表二所示款項提領之行為，然在主觀上
    既無從認定係乃具自己不法所有意圖，所為仍核與刑法第33
    9條第之2違法由自動付款設備取得他人之物犯罪之構成要件
    未合，難遽此罪論處。此外，復查無其他積極證據足以認定
    乙○○犯有檢察官於起訴書所指之違法由自動付款設備取得
    他人之物罪，既不能認定乙○○犯有此部分之罪，自應依法
    為乙○○為無罪判決之諭知。
丁、原審判決，以被告犯行使偽造私文書、違法由自動付款設備
    取得他人之物罪事證明確，依據刑事訴訟法第299條第1項前
    段，刑法第216條、第210條、第339條之2第1項、第41條第1
    項前段、第2項、第51條第5款，刑法施行法第1條之1第1項
    、第2項但書等規定予以論科，另認甲○○「合庫」帳戶內
    提領二百萬元並不構成刑法第339條第1項詐欺取財罪，且因
    與被告犯行使偽造私文書罪有裁判上一罪關係，不另為無罪
    判決諭知之認事用法，並審酌上情，就被告犯行使偽造私文
    書罪，量處有期徒刑四月，就被告犯違反由自動付款設備取
    得他人之物罪，量處有期徒刑四月，並各諭知易科罰金之折
    算標準，再定應執行刑有期徒刑六月，暨諭知易科罰金之折
    算標準等語；其中原判決於被告以甲○○名義、蓋用甲○○
    印章以填寫取款憑條之私文書，在甲○○「合庫」帳戶提領
    現款二百萬元，認定犯有行使偽造私文書罪，但並不構成刑
    法第339條第1項詐欺取財罪而不另為無罪判決諭知之認定，
    並無違誤，惟就被告被訴犯違法由自動付款設備取得他人之
    物罪部分，疏未審酌被告就此未具有為自己不法所有意圖，
    遽依刑法第339條之2犯罪予以論罪科刑，則屬有誤；被告以
    否認犯有刑法第339條之2罪提起上訴部分，應屬有據，為有
    理由，以否認犯行使偽造私文書罪提起上訴部分，則屬無憑
    ，為無理由，檢察官據甲○○具狀請求以被告就甲○○「合
    庫」帳戶內提領二百萬元犯有刑法第339條第1項詐欺取財罪
    為由提起上訴，亦無可採，為無理由；是原審判決就被告被
    訴犯刑法第339條之2違法由自動付款設備取得他人之物罪之
    認定既有違誤之處，應由本院將此部分予以撤銷，另為無罪
    之判決，就原審判決關於被告犯行使偽造私文書罪部分之上
    訴予以駁回，再就被告犯行使偽造私文書罪受有期徒刑四月
    之宣告為緩刑二年之諭知。
據上論結，應依刑事訴訟法第368條、第369條第1項前段、第364
條、第299條第1項前段、第301條第1項，刑法第74條第1項，判
決如主文。
本案經檢察官丙○○到庭執行職務。
中    華    民    國    99    年    1     月    28    日
            刑事第三庭    審判長法  官  王  增  瑜
                                法  官  吳  進  發
                                法  官  梁  堯  銘
以上正本證明與原本無異。
偽造文書罪部分得上訴；其餘部分不得上訴。
如不服本判決應於收受送達後10日內向本院提出上訴書狀，其未
敘述上訴之理由者，並得於提起上訴後10日內向本院補提理由書
（均須按他造當事人之人數附繕本）「切勿逕送上級法院」。
                                書記官  陳  玫  伶
中    華    民    國    99    年    1     月    28    日
附表一（甲○○「合作金庫銀行」帳號0000000000
        000號帳戶）
┌──┬───┬─────┬──────┬──────────┐
│編號│ 日期 │  摘  要  │金額（單位新│    備     註       │
│    │      │          │臺幣）      │                    │
├──┼───┼─────┼──────┼──────────┤
│一  │97.02.│金融卡轉帳│一萬七千元  │轉至林世偉帳戶      │
│    │26    │          │            │                    │
├──┼───┼─────┼──────┼──────────┤
│二  │97.02.│金融卡轉帳│一萬五千元  │轉至林世青帳戶      │
│    │26    │          │            │                    │
└──┴───┴─────┴──────┴──────────┘
附表二（甲○○「華南銀行」帳號00000000000號帳
        戶）
┌──┬───┬─────┬─────┐
│編號│日  期│ 提領方式 │金額（單位│
│    │      │          │新臺幣）  │
├──┼───┼─────┼─────┤
│一  │97.03.│ATM領     │一萬元    │
│    │10    │          │          │
├──┼───┤          ├─────┤
│二  │97.03.│          │一千元    │
│    │24    │          │          │
├──┼───┤          ├─────┤
│三  │97.03.│          │一萬元    │
│    │24    │          │          │
├──┼───┤          ├─────┤
│四  │97.03.│          │五千元    │
│    │24    │          │          │
├──┼───┤          ├─────┤
│五  │97.04.│          │三千元    │
│    │07    │          │          │
├──┼───┤          ├─────┤
│六  │97.04.│          │三萬元    │
│    │07    │          │          │
├──┼───┤          ├─────┤
│七  │97.04.│          │三萬元    │
│    │24    │          │          │
├──┼───┤          ├─────┤
│八  │97.05.│          │三萬元    │
│    │06    │          │          │
├──┼───┤          ├─────┤
│九  │97.05.│          │二萬元    │
│    │06    │          │          │
├──┴───┴─────┼─────┤
│合計                    │十三萬九千│
│                        │元        │
└────────────┴─────┘


司法院資訊處製作；財團法人民間司法改革基金會備份。
